---
title: "Przysłowie pogodowe"
output: word_document

---
```{r setup, include=FALSE, echo=FALSE}
library(httr)
library(jsonlite)
library(tseries)
library(segmented)

```
## 1. Badanie przysłowia pogodowego
```{r}

# Pobieranie danych pogodowych/klimatycznych dla Krakowa z API open-meteo
r <- GET("https://archive-api.open-meteo.com/v1/archive?latitude=50.06&longitude=19.56&start_date=1950-01-01&end_date=2022-12-31&daily=temperature_2m_max,temperature_2m_min,temperature_2m_mean,precipitation_sum,precipitation_hours,winddirection_10m_dominant&timezone=Europe%2FWarsaw",
        Accept = "application/json")
jsonRespText <- content(r, as = "text")
aux <- fromJSON(jsonRespText)

# Tworzenie ramki danych dla danych pogodowych Krakowa
krakow <- data.frame(time = aux$daily$time, t_2m_mean = aux$daily$temperature_2m_mean)
krakow$time <- as.Date(krakow$time)

# Pobieranie danych pogodowych/klimatycznych dla Warszawy z API open-meteo
r <- GET("https://archive-api.open-meteo.com/v1/archive?latitude=52.23&longitude=21.01&start_date=1950-01-01&end_date=2022-12-31&daily=temperature_2m_max,temperature_2m_min,temperature_2m_mean,precipitation_sum,precipitation_hours,winddirection_10m_dominant&timezone=Europe%2FWarsaw",
        Accept = "application/json")
jsonRespText <- content(r, as = "text")
aux <- fromJSON(jsonRespText)

# Tworzenie ramki danych dla danych pogodowych Warszawy
warszawa <- data.frame(time = aux$daily$time, t_2m_mean = aux$daily$temperature_2m_mean)
warszawa$time <- as.Date(warszawa$time)


```
Sprawdzimy, czy przysłowie "Kwiecień plecień, bo przeplata, trochę zimy, trochę lata" ma pokrycie w rzeczywistości. W tym celu wykorzystamy dane pogodowe dla Krakowa i Warszawy z lat 1950-2021.
Według kryterium termicznego za lato przyjmuje się okres roku, w którym średnie dobowe temperatury powietrza przekraczają 15 °C, zima to natomiast temperatura poniżej 0 °C.
Wiosną zaś są dni, w których temperatura powietrza jest wyższa niż 0 °C, ale niższa niż 15 °C,
Sprawdzimy ile dni w kwietniu w Krakowie i Warszawie pasuje do definicji lata i zimy.

```{r}

# wyodrębnienie danych dla miesiąca kwietnia
kwiecien_krakow <- subset(krakow, format(krakow$time, "%m") == "04")
kwiecien_warszawa <- subset(warszawa, format(warszawa$time, "%m") == "04")

# stworzenie pustego data frame, do którego będziemy dodawać dane, ile dni w kwietniu było zimą, a ile latem dla każdego roku
krakow_years <- data.frame(rok = as.integer(unique(format(kwiecien_krakow$time, "%Y"))), zima = as.integer(0), lato = as.integer(0))
warszawa_years <- data.frame(rok = as.integer(unique(format(kwiecien_warszawa$time, "%Y"))), zima = as.integer(0), lato = as.integer(0))

# sprawdzenie, ile dni w kwietniu było zimą, a ile latem dla każdego roku
for (i in seq_len(nrow(krakow_years))) {
  krakow_years$zima[i] <- sum(kwiecien_krakow$t_2m_mean[format(kwiecien_krakow$time, "%Y") == krakow_years$rok[i]] < 0)
  krakow_years$lato[i] <- sum(kwiecien_krakow$t_2m_mean[format(kwiecien_krakow$time, "%Y") == krakow_years$rok[i]] > 15)
  warszawa_years$zima[i] <- sum(kwiecien_warszawa$t_2m_mean[format(kwiecien_warszawa$time, "%Y") == warszawa_years$rok[i]] < 0)
  warszawa_years$lato[i] <- sum(kwiecien_warszawa$t_2m_mean[format(kwiecien_warszawa$time, "%Y") == warszawa_years$rok[i]] > 15)

}

# wykres dla Krakowa, czerwony - dni letnie, niebieski - dni zimowe

plot(krakow_years$rok, krakow_years$lato, type = "l", col = "red", xlab = "rok", ylab = "liczba dni", main = "Krakow") +
lines(krakow_years$rok, krakow_years$zima, col = "blue")



```
Tworzymy wykres sumaryczny dla Krakowa, dzie sumujemy liczbę dni zimowych i letnich w każdym roku.

```{r}

plot(krakow_years$rok, krakow_years$lato + krakow_years$zima, type = "l", col = "black", xlab = "rok", ylab = "liczba dni", main = "Krakow")

```
Analogicznie dla Warszawy.

```{r}

plot(warszawa_years$rok, warszawa_years$lato, type = "l", col = "red", xlab = "rok", ylab = "liczba dni", main = "Warszawa") +
lines(warszawa_years$rok, warszawa_years$zima, col = "blue")

```

```{r}

plot(warszawa_years$rok, warszawa_years$lato + warszawa_years$zima, type = "l", col = "black", xlab = "rok", ylab = "liczba dni", main = "Warszawa")

```
Suma dni zimowych i letnich w Krakowie i Warszawie w kwietniu w latach 1950-2021:

```{r}
sprintf("Suma dni kwietniowych w tych latach: %d", 30 * nrow(krakow_years))
sprintf("Krakow: %d, czyli %.2f%%", sum(krakow_years$lato + krakow_years$zima), sum(krakow_years$lato + krakow_years$zima) / (30 * nrow(krakow_years)) * 100)
sprintf("Zimowych: %d, czyli %.2f%%, a letnich: %d, czyli %.2f%%", sum(krakow_years$zima), sum(krakow_years$zima) / (30 * nrow(krakow_years)) * 100, sum(krakow_years$lato), sum(krakow_years$lato) / (30 * nrow(krakow_years)) * 100)
sprintf("Warszawa: %d, czyli %.2f%%", sum(warszawa_years$lato + warszawa_years$zima), sum(warszawa_years$lato + warszawa_years$zima) / (30 * nrow(warszawa_years)) * 100)
sprintf("Zimowych: %d, czyli %.2f%%, a letnich: %d, czyli %.2f%%", sum(warszawa_years$zima), sum(warszawa_years$zima) / (30 * nrow(warszawa_years)) * 100, sum(warszawa_years$lato), sum(warszawa_years$lato) / (30 * nrow(warszawa_years)) * 100)
```
Jak widać w kwietniu występuję zdecydowanie więcej dni letnich niż zimowych.
Wartość ta jest bardzo mała, jednakże, czy ilość dni letnich jest niezależna od ilości dni zimowych? Sprawdźmy to wykorzystując test Kołmogorowa-Smirnowa.

```{r}

ks.test(krakow_years$lato, krakow_years$zima)
ks.test(warszawa_years$lato, warszawa_years$zima)


```
W pierwszym teście Kolmogorova-Smirnova p-value wynosi 0,0361, co jest mniejsze niż poziom istotności 0,05.
Można zatem odrzucić hipotezę zerową i stwierdzić, że rozkłady temperatury dla Krakowa w sezonie lato i zimie są różne.
W drugim teście p-value jest bardzo niskie (9,935e-05), co również pozwala odrzucić hipotezę zerową i stwierdzić, że rozkłady temperatury dla Warszawy w sezonie lato i zimie są różne.


Jednakże, czy ilość dni letnich i zimowych jest zależna od miasta?

```{r}

ks.test(krakow_years$lato, warszawa_years$lato)
ks.test(krakow_years$zima, warszawa_years$zima)


```
W obu testach p-value jest większe niż poziom istotności 0.1, co oznacza, że nie możemy odrzucić hipotezy zerowej.
Można zatem uznać, że ilość dni letnich i zimowych nie zależy od miasta, ponieważ nie ma dużych różnic między Krakowem a Warszawą.



Sprawdźmy jeszcze stacjonarność szeregów czasowych dla Krakowa i Warszawy, aby stwierdzić, czy wartości tych szeregów zmieniają się w czasie,
czyli ilość dni letnich i zimowych zmienia się na przestrzeni lat.

```{r}

#KPSS test

kpss.test(krakow_years$lato)
kpss.test(krakow_years$zima)
kpss.test(warszawa_years$lato)
kpss.test(warszawa_years$zima)

```
Wartości p-value są duże, przez co nie możemy odrzucić hipotezy zerowej o stacjonarności tych szeregów czasowych.

```{r}

adf.test(krakow_years$lato)
adf.test(krakow_years$zima)
adf.test(warszawa_years$lato)
adf.test(warszawa_years$zima)

```
Korzystając z bardzo popularnego testu ADF, możemy stwierdzić, że szeregi czasowe są stacjonarne, ponieważ wartości p-value są małe.


Można stwierdzić, że to przysłowie nie ma przełożenia na rzeczywistość, ponieważ dni zimowe i letnie nie zależą od siebie, co nie pasuje do słów: "przeplata trochę zimy, trochę lata".
Ponadto gołym okiem widoczna jest duża dysproporcja między ilością dni letnich i zimowych w kwietniu.
Stacjonarność tych szeregów i ich niezależność od miasta pasowałaby do przysłowia, jednak ilość tych dni jest bardzo mała, przez co nie można stwierdzić, że przysłowie jest prawdziwe.
Oczywiście odrzucamy założenie, że dzień wiosenny jest splotem dnia zimowego i letniego, ponieważ nie miałoby to sensu.

## 2. Różnice między Wrocławiem a Gorzówem Wielkopolskim (gr. 4)

```{r}

# tworzenie dataframe z nazwami miast i ich współrzędnymi geograficznymi, zeby uzyskać dane pogodowe z API
miasta <- data.frame(nazwa = c("Wrocław", "Gorzów Wielkopolski"), szerokosc = c(51.11, 52.74), dlugosc = c(17.06, 15.24))

# Tworzenie pustej listy, do której będą dodawane dane z API
List<-list()

# Pobieranie danych z API dla 16 miast
for (i in 1:2) {
  # Tworzenie URL-a do API na podstawie szerokości i długości geograficznej miasta
  s1<-"https://archive-api.open-meteo.com/v1/archive?latitude="
  s2<-miasta$szerokosc[i]
  s3<-"&longitude="
  s4<-miasta$dlugosc[i]
  s5<-'&start_date=1950-01-01&end_date=2022-12-31&daily=temperature_2m_max,temperature_2m_min,temperature_2m_mean,precipitation_sum,precipitation_hours,winddirection_10m_dominant&timezone=Europe%2FWarsaw'

  str<-paste0(s1,s2,s3,s4,s5)

  # Wysyłanie zapytania GET do API i parsowanie odpowiedzi w formacie JSON
  r <- GET(str,
    Accept = "application/json")
    jsonRespText <- content(r, as = "text")
    aux <- fromJSON(jsonRespText)

  # Dodawanie danych do listy
  List[[i]]<-aux
}



```
Wyodrębnienie wszystkich średnich miesięcznych lipca dla obu miast.

```{r}

wroclaw <- as.data.frame(List[[1]]$daily)
gorzow <- as.data.frame(List[[2]]$daily)

# wybieranie miesiąca lipca
wroclaw <- subset(wroclaw, format(as.Date(time), "%m") == "07")
gorzow <- subset(gorzow, format(as.Date(time), "%m") == "07")

#policzenie średnich miesięcznych
library(dplyr)

wroclaw <- wroclaw %>%
  group_by(time = format(as.Date(time), "%Y")) %>%
  summarise_all(mean)

gorzow <- gorzow %>%
  group_by(time = format(as.Date(time), "%Y")) %>%
  summarise_all(mean)

```
Obliczenie różnic między miastami.

```{r}

roznice <- data.frame(time = wroclaw$time)

for (i in 2:ncol(wroclaw)) {
  roznice <- cbind(roznice, wroclaw[,i] - gorzow[,i])
}

#sporządzenie wykresów dla wszystkich różnic

for (i in 2:ncol(roznice)) {
  plot(roznice$time, roznice[,i], type = "l", xlab = "rok", ylab = "roznica", main = colnames(roznice)[i])
  #dodanie linii średniej
    abline(h = mean(roznice[,i]), col = "red")
    #dodanie przerywanej linii w 0
    abline(h = 0, col = "blue", lty = 2)

}

```

Możemy przeprowadzić testy statystyczne, aby sprawdzić, czy różnice między miastami są istotne statystycznie.

```{r}

for (i in 2:ncol(roznice)) {
  print(colnames(roznice)[i])
  print(t.test(wroclaw[,i], gorzow[,i]))
}



```
Dla zmiennych: "temperature_2m_max", "temperature_2m_min", "temperature_2m_mean", "precipitation_hours" wartości p-value są stosunkowo duże, przez co nie możemy odrzucić hipotezy zerowej o równości średnich,
co oznacza, że nie ma istotnych statystycznie różnic między miastami dla tych danych.
Natomiast dla: "precipitation_sum", "winddirection_10m_dominant" wartości p-value są bardzo małe, a przynajmniej wystarczające, żeby móc odrzucić hipotezę zerową o równości średnich, na poziomie istotności 0.05.
Czyli te wartości różnią się między miastami.





